ACORDAO-COMPLETO-2489811

ACÓRDÃO 1636/2021 ATA 25/2021 - PLENÁRIO

VISTOS, relatados e discutidos estes autos de Representação com pedido de medida cautelar, por meio da qual a licitante Delurb Ambiental Ltda. noticiou a este Tribunal alegadas irregularidades que teriam ocorrido no Pregão Eletrônico 45/2020, promovido pelo Grupamento de Apoio do Rio de Janeiro do Comando da Aeronáutica - UASG 120039, cujo objeto é a contratação de empresa especializada na prestação de serviços de coleta, transporte e destinação final de resíduos para a Odontoclínica de Aeronáutica do Aeroporto Santos Dumont,
ACORDAM os Ministros do Tribunal de Contas da União, reunidos em sessão do Plenário, ante as razões expostas pelo Relator, em, com fulcro no art. 276, §1º, do Regimento Interno do TCU, referendar a medida cautelar adotada pelo relator por meio do Despacho contido na peça 30 desses autos, transcrito no relatório que precede este Acórdão, bem como as medidas constantes no mencionado Despacho.

Representação com pedido de medida cautelar, acerca de irregularidades na contratação de empresa especializada na prestação de serviços de coleta, transporte e destinação final de resíduos para a Odontoclínica de Aeronáutica do Aeroporto Santos Dumont.

Comando da Aeronáutica.

3. Representante: Delurb Ambiental Ltda. (CNPJ 24.219.106/0001-49).

13.1. Ministros presentes: Ana Arraes (Presidente), Walton Alencar Rodrigues, Benjamin Zymler, Aroldo Cedraz, Raimundo Carreiro, Bruno Dantas e Jorge Oliveira.
13.2. Ministro-Substituto convocado: Marcos Bemquerer Costa.
13.3. Ministros-Substitutos presentes: Augusto Sherman Cavalcanti (Relator), André Luís de Carvalho e Weder de Oliveira.

ACORDAO-COMPLETO-2513941

Acórdão 2443/2021 - Plenário

LANDTEC CONSULTORIA AMBIENTAL E SERVICOS DE CONSTRUCAO CIVIL LTDA

AUGUSTO SHERMAN

Adoto, como relatório, excerto do Despacho de peça 30, concessivo da medida acautelatória objeto do presente referendo:
"Cuidam os autos de representação com pedido de medida cautelar, por meio da qual a licitante Delurb Ambiental Ltda. noticiou a este Tribunal alegadas irregularidades que teriam ocorrido no Pregão Eletrônico 45/2020, promovido pelo Grupamento de Apoio do Rio de Janeiro do Comando da Aeronáutica - UASG 120039, cujo objeto é a contratação de empresa especializada na prestação de serviços de coleta, transporte e destinação final de resíduos para a Odontoclínica de Aeronáutica do Aeroporto Santos Dumont.
O representante alega, em suma, que (peça 2) :
a) foi indevidamente inabilitado do certame sob a alegação de não ter demonstrado aptidão técnica para a execução dos serviços licitados, o que não se coaduna com a realidade, uma vez que foram apresentados todos os documentos aptos a comprovar a sua experiência anterior na prestação de serviços objeto do PE SRP 45/2020, anexando, para corroborar a sua narrativa, a documentação comprobatória (p. 29-806) ; 
b) a sua inabilitação impedirá a obtenção da proposta mais vantajosa para a Administração e configura a violação de princípios basilares das licitações públicas, a exemplo do princípio da economia, eis que sua proposta tem valor significativamente inferior ao custo estimado (29,20%) (p. 2-3) ;
c) comprovou, à época da abertura da sessão pública do PE, mediante a apresentação de diversos documentos técnicos, possuir expertise técnica na execução das atividades de coleta, transporte e destinação final de resíduos de serviços de saúde do Grupo B (químico) , o que demonstra que a decisão da autoridade superior ao reformar a decisão do pregoeiro foi equivocada (p. 18) .
Ao final, requer (peça 2, p. 28) :
 (i) pela declaração de ilegalidade praticada pela Representada na condução do certame licitatório em voga; 
 (ii) pela determinação para que adote as providências cabíveis no sentido de se anular o ato ilegal praticado; 
 (iii) pela consequente declaração de que a documentação habilitatória da Delurb encontra-se escorreita, isenta de qualquer vício que enseje a sua inabilitação, pelos fatos e fundamentos expostos; 
 (iv) pela adoção das demais medidas que essa e. Corte entender cabíveis; e, 
 (v) pelo posterior arquivamento dos autos.
De acordo com a Secretaria de Controle Externo de Aquisições Logísticas (Selog) , o pregão foi suspenso e, em aviso publicado no Portal de Compras Governamentais em 2/6/2021, o Grupamento de Apoio comunicou que a sessão seria reaberta em 7/6/2021. Contudo, até a data da instrução da unidade técnica, decorridos cerca de vinte dias da data prevista, não constava no portal novo aviso relativo à reabertura da sessão pública interrompida para a análise dos recursos interpostos contra a habilitação de empresa Delurb (peça 25) .
Em seu exame (peças 27-29) , a Selog considerou configurado o pressuposto do perigo da demora em razão da possibilidade de retomada da sessão pública e da oficialização da Ata de Registro de Preços a qualquer momento, o que permitirá a contratação de empresa por um valor superior ao ofertado pela empresa inicialmente habilitada.
A unidade técnica também avaliou que estaria afastado o pressuposto do perigo da demora reverso em razão da existência de contrato vigente para a execução dos serviços licitados mediante o PE SRP 45/2020, o qual se encerrará somente em 1º/11/2021, conforme extrato publicado no Diário Oficial da União (peça 2, p. 25) .
Quanto à plausibilidade jurídica, a Selog observou que a empresa Delurb, ora representante, foi habilitada para a execução dos serviços licitados em 23/3/2021, após aprovação de sua proposta de preço e exame dos documentos apresentados relativos à habitação (peça 24) . Assim, de acordo com a unidade instrutiva, após detalhada análise da documentação apresentada pela Delurb, o pregoeiro do GAP-RJ considerou a licitante apta para a execução dos serviços licitados, o que levou ao indeferimento do recurso administrativo interposto pela Landtec que questionava a habilitação da licitante melhor classificada (Delurb) .
No entanto, quatro dias depois, conforme aviso publicado no portal de compras governamentais (peça 15) , o GAP-RJ entendeu necessária a comprovação da participação do engenheiro químico, consignando a possibilidade de a licitante ter inserido novos documentos, que, em seu entendimento, teriam sido emitidos após a abertura do certame. Por essa razão, exigiu-se, da Delurb, a apresentação do Manifesto de Transporte de Resíduos - MTR do serviço prestado.
A empresa Delurb apresentou nova manifestação (peça 16, p. 2) , a qual foi considerada insuficiente pelo GAP-RJ, que insistiu na apresentação do MTR dos serviços prestados no Condomínio Comercial Sete de Setembro (peça 17) . 
Ato contínuo, a representante registrou que o MTR não se denota como um documento que se presta para a comprovação da capacidade técnica, pois (peça 2, p. 10) :
 (i) A uma, a Lei restringe o Ente Licitante a exigir apenas os documentos técnicos nela expressamente previstos, que não é o caso do MTR;
 (ii) A duas, por inexistir no MTR referência ou campo para preenchimento e determinação do profissional que foi o responsável pela supervisão dos serviços; e
 (iii) A três, pelo fato de tal documento ser de cunho privado, de um cliente privado da Delurb, cujos dados são protegidos, inclusive, pela Lei Geral de Proteção de Dados - LGPD, inexistindo obrigatoriedade, por parte do Cliente, no seu fornecimento.
Diante da resposta conferida pela representante, a autoridade superior reformou a decisão do pregoeiro e inabilitou a empresa Delurb (peça 21) .
Com relação a esse ponto, a Selog entende que os documentos apresentados pela Delurb se mostram suficientes para demonstrar a participação dos profissionais na execução dos serviços prestados anteriormente pela empresa, não sendo necessária a apresentação do MTR para a comprovação da participação do engenheiro químico, documentação que não fora exigida no Edital. Considera, ainda, que os documentos encaminhados, em atendimento à diligência, se prestam a complementar informações e documentos anteriormente apresentados.
Em vista disso, a Selog conclui que a medida cautelar pleiteada deve ser deferida, devendo ser realizada a oitiva do Grupo de Apoio do Rio de Janeiro acerca dos fatos narrados na presente representação.
Inicialmente, a presente representação deve ser conhecida, pois estão presentes os requisitos de admissibilidade constantes no art. 113, § 1º, da Lei 8.666/1993, c/c os arts. 235 e 237, inciso VII, do Regimento Interno/TCU, e no art. 103, § 1º, da Resolução - TCU 259/2014.
Corroboro a proposta da unidade técnica deste Tribunal, incorporando os seus fundamentos às minhas razões de decidir.
Observo que a Certidão de Registro de Pessoa Jurídica 44881/2020, emitida pelo CREA-RJ em nome da Delurb Ambiental Ltda. (peça 11, p. 1) , apresenta como um dos responsáveis técnicos da empresa o engenheiro químico Carlos Eduardo Moreira Garrido. A Certidão de Registro Profissional 45072/2020 (peça 11, p. 4) , por sua vez, também emitida pelo CREA-RJ, e o contrato firmado, em 15/5/2020 (peça 11, p. 5) , entre a Delurb e o engenheiro químico Carlos Eduardo Moreira Garrido, cujo objeto é a direção, supervisão, orientação e execução de projetos, especificações, orçamentos e todos os serviços na área de atribuições de engenharia química, evidenciam o vínculo do profissional com a Delurb.
De igual modo, o atestado e a certidão de acervo técnico (CAT) , apresentados em sede de diligência, demonstram a participação do engenheiro químico nos serviços elencados no atestado apresentado. Ressalto que a CAT é uma certidão de acervo técnico de determinado profissional (e não de vários profissionais) , e pode ser emitida a qualquer momento para comprovar a responsabilidade técnica desse profissional em determinado serviço elencado em atestado registrado no respectivo conselho. Adicionalmente, o edital exigiu, no item 5.1.1 do Termo de Referência, apenas o atestado, sem mencionar a CAT, portanto, a CAT apresentada na diligência não pode ser considerada um documento novo (até porque ela simplesmente atesta uma condição pré-existente ao certame) .
Convém destacar, ainda, outra falha identificada na condução do certame: a exigência de apresentação, em sede de diligência, de Manifesto de Transporte de Resíduos - MTR (peças 15 e 17) , documento de habilitação não exigido no edital, no intuito de atestar a execução dos serviços pelo engenheiro químico responsável técnico indicado pela licitante, sendo que tal informação não é registrada no referido MTR, conforme se verifica na Norma Operacional 85 do Instituto Estadual do Ambiente (INEA) , o que pode vir a caracterizar a imposição de exigência impertinente e impossível de ser atendida pela licitante, em violação ao disposto no art. 3º, caput e § 1º, inciso I, e no art. 30, incisos I a IV, e §§ 1o a 3º, da Lei 8.666/1993.
Assim, concordo, em princípio, com a unidade técnica no sentido de que a documentação apresentada pela licitante Delurb aparenta mostrar-se apta a demonstrar o cumprimento das exigências contidas no edital relativas à demonstração de sua aptidão técnica para o desempenho dos serviços licitados. Também concordo que os documentos apresentados em sede de diligência não são novos, mas buscam complementar e esclarecer informações prestadas anteriormente, na forma autorizada pelo art. 47 do Decreto 10.024/2019.
E mais. Ainda que restasse demonstrado que foram apresentados documentos novos, tal fato não levaria à inabilitação da licitante, conforme entendimento firmado no Acórdão 1211/2021-TCU-Plenário, relator ministro Walton Alencar Rodrigues:
Admitir a juntada de documentos que apenas venham a atestar condição pré-existente à abertura da sessão pública do certame não fere os princípios da isonomia e igualdade entre as licitantes e o oposto, ou seja, a desclassificação do licitante, sem que lhe seja conferida oportunidade para sanear os seus documentos de habilitação e/ou proposta, resulta em objetivo dissociado do interesse público, com a prevalência do processo (meio) sobre o resultado almejado (fim) .
Vale dizer, ainda que a representante tivesse deixado de apresentar documento exigido no edital, seria indevida a sua inabilitação, tendo o TCU assim se manifestado na decisão mencionada no item anterior:
9.4. deixar assente que, o pregoeiro, durante as fases de julgamento das propostas e/ou habilitação, deve sanear eventuais erros ou falhas que não alterem a substância das propostas, dos documentos e sua validade jurídica, mediante decisão fundamentada, registrada em ata e acessível aos licitantes, nos termos dos arts. 8º, inciso XII, alínea 'h'; 17, inciso VI; e 47 do Decreto 10.024/2019; sendo que a vedação à inclusão de novo documento, prevista no art. 43, §3º, da Lei 8.666/1993 e no art. 64 da Nova Lei de Licitações (Lei 14.133/2021) , não alcança documento ausente, comprobatório de condição atendida pelo licitante quando apresentou sua proposta, que não foi juntado com os demais comprovantes de habilitação e/ou da proposta, por equívoco ou falha, o qual deverá ser solicitado e avaliado pelo pregoeiro;  (grifei) 
Desse modo, está configurado o pressuposto da plausibilidade jurídica em razão dos indícios de inabilitação indevida da empresa Delurb Ambiental Ltda., por supostamente ter apresentado documentação nova, tendo em vista que tal fato não restou demonstrado e que a decisão prejudica a obtenção da proposta mais vantajosa para a Administração e afronta o princípio da economia e a jurisprudência do TCU, ressaltando-se que a proposta apresentada pela Delurb tem valor significativamente inferior ao custo estimado pela administração (29,20%) .
Também considero que está presente o pressuposto do perigo da demora, uma vez que existe a possibilidade de retomada da sessão pública e da oficialização da Ata de Registro de Preços a qualquer momento. Por outro lado, o pressuposto do perigo da demora reverso está afastado em razão de o contrato atual estar vigente até 1/11/2021 (peça 2, p. 25) .
Assim, concordo com as análises empreendidas pela Selog para o presente caso e defiro o pedido de medida cautelar, uma vez presentes os pressupostos essenciais para sua concessão, e por restar descaracterizado o perigo da demora reverso, devendo ser realizada a oitiva do Grupo de Apoio do Rio de Janeiro para que se manifeste acerca dos indícios de irregularidades apontados na presente representação.
Diante do exposto, com fulcro no art. 71, inciso IX, da CF/88, no art. 45 da Lei 8.443/92, nos arts. 157, 250, inciso V, 276, § 3º, do Regimento Interno do TCU:
conhecer da representação, satisfeitos os requisitos de admissibilidade constantes no art. 113, § 1º, da Lei 8.666/1993, c/c os arts. 235 e 237, VII, do Regimento Interno deste Tribunal, e no art. 103, § 1º, da Resolução - TCU 259/2014;
deferir o pedido de concessão de medida cautelar, sem oitiva prévia, com fulcro no art. 276 do Regimento Interno/TCU, tendo em vista a existência dos elementos necessários para sua adoção, a fim de que o Grupo de Apoio do Rio de Janeiro suspenda o andamento do Pregão Eletrônico para Registro de Preços 45/2020 até que o Tribunal delibere sobre o mérito da matéria ora em apreço e, caso algum contrato já tenha sido firmado, abstenha-se de praticar qualquer ato com vistas à sua execução até a deliberação definitiva desta Corte;
realizar a oitiva do Grupo de Apoio do Rio de Janeiro, com amparo no art. 276, § 3º, c/c art. 250, V, todos do Regimento Interno/TCU, para que, no prazo de quinze dias, se pronuncie em relação aos pressupostos da cautelar deferida, e também quanto aos seguintes pontos relativos ao Pregão Eletrônico para registro de preços 45/2020:
c.1) decisão administrativa proferida pela autoridade competente, reformando a decisão do pregoeiro quanto à habilitação da licitante Delurb, por supostamente ter apresentado documento novo, fato que não ocorreu e, ainda que tivesse sido, não justificaria a inabilitação da empresa que ofertou o menor preço, em consonância com a jurisprudência do TCU (dentre outros, Acórdãos 1.211/2021, 918/2014, 4063/2020 e 2873/2014, todos do Plenário) ;
c.2) exigência de apresentação, em sede de diligência, de Manifesto de Transporte de Resíduos - MTR (peças 15 e 17) , documento de habilitação não exigido no Edital do certame, no intuito de atestar a execução dos serviços pelo engenheiro químico responsável técnico indicado pela licitante, sendo que tal informação não é registrada no referido MTR, conforme se verifica na Norma Operacional 85 do Instituto Estadual do Ambiente (INEA) , o que pode vir a caracterizar a imposição de exigência impertinente e impossível de ser atendida pela licitante, em violação ao disposto no art. 3º, caput e § 1º, inciso I, e no art. 30, incisos I a IV, e §§ 1o a 3º, da Lei 8.666/1993;
c.3) demais informações que julgar necessárias; e
c.4) designação formal de interlocutor que conheça da matéria para dirimir eventuais dúvidas, informando nome, função/cargo, e-mail e telefone de contato. 
considerando a possibilidade de construção participativa das deliberações deste Tribunal, nos termos do art. 14 da Resolução-TCU 315/2020, bem como o previsto nas Normas de Auditoria (NAT) aprovadas pela Portaria-TCU 280/2010, referente aos comentários dos gestores (no que se aplica a representações e denúncias) :
d.1) solicitar ao Grupo de Apoio do Rio de Janeiro, caso queira, no prazo de quinze dias:
d.1.1) a apresentação de possíveis ações corretivas que poderão ser tomadas para prevenir ou corrigir os indícios de irregularidades detectados ou remover seus efeitos; e
d.1.2) na hipótese de serem consideradas insuficientes, pelo TCU, as alternativas apresentadas pela unidade jurisdicionada, a manifestação quanto aos possíveis impactos de assinatura de prazo para que o órgão promova a anulação da decisão administrativa que reformou a decisão do pregoeiro quanto à habilitação da licitante que ofertou o menor preço (empresa Delurb) , com a consequente habilitação da licitante, em decorrência dos indícios de irregularidade consignados nesta instrução.
d.2) alertar o Grupo de Apoio do Rio de Janeiro, com relação à construção participativa de deliberações, de que:
d.2.1) a sua manifestação quanto às alternativas para corrigir os indícios de irregularidades verificados e quanto aos impactos das possíveis medidas a serem adotadas pelo TCU será avaliada na proposição de mérito, mas não vincula as decisões desta Corte de Contas, notadamente quando os riscos decorrentes de sua adoção e/ou da manutenção de situação irregular não se coadunarem com o interesse público que se pretende tutelar;
d.2.2) a ausência de manifestação no prazo estipulado não impedirá o andamento processual, podendo o TCU vir a prolatar decisão de mérito, caso haja elementos suficientes que caracterizem afronta às normas legais e/ou possibilidade de ocorrência de prejuízos à Administração; e
d.2.3) a ausência de manifestação não será considerada motivo de sanção.
determinar à Secretaria de Controle Externo de Aquisições Logísticas (Selog) que:
e.1) caso o certame tenha prosseguido, promova oitiva de eventual empresa declarada vencedora da licitação, com amparo no art. 276, § 3º, c/c art. 250, V, todos do Regimento Interno/TCU, para que, no prazo de quinze dias, se pronuncie em relação aos pressupostos da cautelar deferida, e também quanto às demais questões tratadas nos autos atinentes ao Pregão Eletrônico para registro de preços 45/2020, alertando-a quanto à possibilidade de este Tribunal vir a determinar a anulação do certame;
e.2) encaminhe cópia da instrução de peça 27 e do presente despacho ao Grupo de Apoio do Rio de Janeiro e a eventual empresa declarada vencedora da licitação, de maneira a embasar as respostas às oitivas; e
dar ciência desta deliberação ao representante."
É o Relatório.

Bruno Gomes Pessoa Mendes (166.842 OAB/RJ), representando Delurb Ambiental Ltda.

Não atuou.

REPRESENTAÇÃO. IRREGULARIDADES QUE TERIAM OCORRIDO NO PREGÃO ELETRÔNICO 45/2020, PROMOVIDO PELO GRUPAMENTO DE APOIO DO RIO DE JANEIRO DO COMANDO DA AERONÁUTICA. ADOÇÃO DE CAUTELAR. REFERENDO.

REPRESENTAÇÃO (REPR)

Secretaria de Controle Externo de Aquisições Logísticas (Selog).

Cuidam os autos de Representação com pedido de medida cautelar, por meio da qual a licitante Delurb Ambiental Ltda. noticiou a este Tribunal alegadas irregularidades que teriam ocorrido no Pregão Eletrônico 45/2020, promovido pelo Grupamento de Apoio do Rio de Janeiro do Comando da Aeronáutica - UASG 120039, cujo objeto é a contratação de empresa especializada na prestação de serviços de coleta, transporte e destinação final de resíduos para a Odontoclínica de Aeronáutica do Aeroporto Santos Dumont (peça 2) .
Conforme Despacho de peça 30, transcrito no relatório precedente, concedi medida cautelar em 5/7/2021, ad referendum do Plenário desta Casa, para que o Grupo de Apoio do Rio de Janeiro suspenda o andamento do Pregão Eletrônico para Registro de Preços 45/2020 até que o Tribunal delibere sobre o mérito da matéria ora em apreço e, caso algum contrato já tenha sido firmado, abstenha-se de praticar qualquer ato com vistas à sua execução até a deliberação definitiva desta Corte.
Ante as razões de decidir apresentadas no relatório precedente e com fundamento no art. 276, § 1º, do Regimento Interno do TCU, manifesto-me por que o Tribunal aprove o Acórdão que ora submeto à deliberação deste Colegiado.
TCU, Sala das Sessões, em 7 de julho de 2021.
AUGUSTO SHERMAN CAVALCANTI 
Relator